# 단순 반복 업무를 위한 for문과 apply류 맛보기 {#for-apply}

## 조건문 {#introduce-if}

### if

`if`는 `if (조건) {조건이 true 이면 실행할 부분}`으로 구성됩니다. 
```{r}
if(TRUE){print(1)}
print(2)
```

조건은 결과가 하나의 `logical` 값으로 나와야 하고 여러 개의 `logical` 값이면 맨 앞의 값만 사용한다는 `warning`을 같이 출력합니다. 
```{r}
if(c(T,F,F,F)){print(1)}
print(2)
```

보통은 아래와 같은 형식으로 사용합니다.
```
x<-1
if ( x > 0 ){
  print(1)
}

```
이제까지 조건이라고 말하는 것이 있었는데, 조건이란 `TRUE`, `FALSE`로 결과가 나오는 표현 전부를 뜻합니다. 제가 `if`문에서 나올 만한 예시를 준비했습니다.
```{r}
x<-c()
if(identical(x,c())){print("x has no data.")}
print("if part done.")

options(stringsAsFactors = F)

y<-c(1,2,3)
z<-c(1,2,3)
if(length(y)==length(z)){
  tem<-data.frame(y,z)
  print(tem)
}
print("if part done.")
```

`identical`은 두 개의 변수를 비교해주고 같으면 `TRUE`, 다르면 `FALSE`를 결과로 주는 함수입니다. 결과를 `logical`로 주는 덕분에 조건문에 사용하기 딱 좋은 함수 입니다. 예를 들어 데이터에 무언가 문제가 생겨서 함수에 들어가지 못하거나 할때 우회하는 조건을 작성하는데 좋습니다.
 저같은 경우는 `N2H4` 패키지를 작성할 때 [getContent][401]에서 사용했습니다. 물론 이상적으로는 정규식과 네이버 뉴스의 root url을 바탕으로 비교하는 식으로 해야 더 정교하겠습니다만, `getUrlListByCategory` 함수에서 생성되는 `link`를 사용하는 형태도 구성되어 있어서 아래와 같이 작성하였습니다.
 
```
...
  if(!identical(url,character(0))){
    if (RCurl::url.exists(url)&
       "error_msg 404"!=(read_html(url)%>%html_nodes("div#main_content div div")%>%html_attr("class"))[1]
        ) {
...
```

### else

영어 표현을 보면 생각하기 쉬우시겠지만 `if(조건){조건이 true 이면 실행할 부분}` 이후에 사용해서 조건이 `false`면 실행할 부분을 작성하는데 사용합니다.
`if (조건) {조건이 true 이면 실행할 부분} else {조건이 false 면 실행할 부분} `으로 구성됩니다. 
```{r}
if(TRUE){
  print(1)
} else {
  print(3)
}
print(2)
```

`else`는 앞에 `if`가 조건을 작성했기 때문에 추가적인 조건을 작성하지는 않습니다. 여러 if 조건을 사용하고 그 이후에 else를 사용할 수도 있습니다. 
```{r}
x<-1

if(x<0){
  print(1)
} 
if(x>10) {
  print(3)
} else {
  print(2)
}
print(4)
```

최근의 코드 작성 스타일은 `누가 봐도 읽고 이해하기 쉽게` 이다 보니 고려하면 좋을 것 같습니다. 특히 이 스타일은 자기 자신에게도 적용이 되어서, `나중에 봐도 기억하기 쉽게` 작성하는 것이 좋습니다.

### ifelse

`ifelse`는 앞에 함수와는 다른 결과를 제공해서 사용하는 곳이 다릅니다. 우선 형태는 `ifelse(조건, 조건이 true일때 할 것, 조건이 false일때 할 것)`으로 구성됩니다. 그래서 기존의 데이터를 새로운 기준으로 조정해서 사용할 때 많이 사용합니다.

```{r}
library(readr)
sd<-read_csv("./data/RecomData/제3회 Big Data Competition-분석용데이터-05.멤버십여부.txt")
names(sd)[1]<-"고객번호"
sd<-data.frame(sd)

str(sd)
summary(sd)

sd$"최근고객"<-ifelse(sd$"가입년월">mean(sd$"가입년월"),"최근","최근아님")
head(sd)

```

관련해서 [여기][403]를 가보시면 `for`문에 대한 간략한 방법을 질문하시고, 댓글로 여러 답변이 달렸는데, `ifelse`가 가장 좋은 해결책으로 보입니다. 확인해보세요.

### try

`try`는 `error`를 우회하거나 활용하기 위해서 사용하는 함수입니다. 직접 사용할 일은 많지 않지만 함수의 실행에서 에러가 났을 때 (ex> data.frame은 데이터의 길이가 다르면 변수를 만들지 못하고 에러를 출력합니다.) 에러가 난 부분만 기록하고 넘기는 형태로 코드를 작성 할 수 있습니다. 더 섬세하 기능의 `tryCatch` 도 있으니 `?tryCatch`를 확인해주세요.

```
noObj
print(1)
## Error in try(noObj) : object 'noObj' not found
```
```{r}
try(noObj)
print(1)
```

콘솔에서 실행하면 `try(noObj)`에서 에러가 발생합니다. 하지만 멈추는 것이 아니라 다음 코드를 실행하는 것이 그냥 `noObj`를 코드에 작성한 것과 차이점입니다. `try`를 입력해 보시면 `silect` 옵션이 있는데 `TRUE`로 해주면 에러 출력도 하지 않습니다.
```{r}
err<-try(noObj)
err
class(err)
```

위와 같은 식으로 `try(함수)`를 변수에 선언하면 `class(변수)`를 통해 조건문을 활용해서 에러가 발생했을 때를 직접적으로 우회할 수 있습니다.

## 반복문 {#introduce-loop}

### repeat

`repeat`은 가장 단순한 형태의 반복 구분입니다. 그냥 `repeat`만 사용할 수도 있습니다만, 
`repeat(print(1))`을 실행하면 무한히 `1`을 출력하고 멈추지 않습니다. 강제로 멈추는 활동을 해주어야만 멈추니 주의해 주세요. 그래서 `break` 문법이 준비되어 있습니다.

### break

`break`는 말 그대로 멈추라는 명령입니다. `break`는 독특하게 뒤에 `()`를 붙이지 않고 활용하는 함수로 조건문이나 반복문 안에 쓰여서 조건문과 반복문을 멈추는 역할을 합니다.
```{r}
x<-1
repeat(
  if(x>10){
    break
  } else {
  print(x)
  x<-x+1
  }
)
```

### while

사실 `repeat`문은 사용법이 조금 길이서 잘 사용하지 않습니다. 기능적인 대체는 `while`문으로 가능한데, `while`은 `while(조건){조건이 true인 동안 할 것}`으로 구성됩니다.
```{r}
x<-1
while(x<10){
  print(x)
  x<-x+1
}
```

위의 코드가 아까 `repeat`으로 만든 식과 같은 결과를 보여줍니다. 안의 조건이 달라서 이해가 어려우실 수 있어서 `repeat`을 다시 작성해보겠습니다.
```{r}
x<-1
repeat(
  if(x<10){
    print(x)
    x<-x+1
  } else {
    break
  }
)
```

자유도가 높은 `repeat`에 비해서 `while`은 괄고 안의 조건이 `TRUE`일 때 동안만 동작합니다. 하지만 한 방법으로만 고정되어 있어서 오히려 혼란을 막고, 코드가 읽기 좋게 작성할 수 있는 장점이 있습니다.
```{r}
```

### for

`for`는 반복하는 내용을 쉽게 다루기 위해서 준비되어 있습니다. 예를 들어서 위에서 `while`로 작성된 것을 `for`로 다시 작성해 보겠습니다.
```{r}
for(x in 1:9){
  print(x)
}

```

`while`에 비해 훨씬 간결해 졌습니다. 이해하기도 좋구요. `for(반복에 사용할 변수 in 반복에 사용할 변수에 넣을 데이터를 가지는 벡터){반복 실행할 내용 - 반복에 사용할 변수를 활용함}`의 형태로 사용합니다. 말로 풀어 쓰려니 오히려 어려워 보이는 것 같네요. 몇 가지 예시를 더 들어 보겠습니다.

```{r}
data<-head(sd$"고객번호")
for(cNum in data){
  print(sd[sd$"고객번호"==cNum,])
}
```

[N2H4][402]의 사용예시도 복잡하게 무려 `5중 for문(!)`으로 구성되어 있습니다. 중간에 `while`, `try`, `if`도 다 사용되었으니 설명해 드리겠습니다.

### next

에러에 대해 우회하는 것에 대해서 조건문을 주는 방법을 설명드렸었습니다. `next`는 `break`와 비슷하지만 조건문이나 반복문을 멈추는 것이 아니라 다음 번으로 넘기는 역할을 합니다. 예를 들면 아래와 같습니다.

```{r}
data<-head(sd$"고객번호")
for(cNum in data){
  if(sd[sd$"고객번호"==cNum,"최근고객"]=="최근"){next}
  print(sd[sd$"고객번호"==cNum,])
}
```

출력된 내용을 보면 `sd[sd$"고객번호"==cNum,"최근고객"]=="최근"`일 때 다음 줄에 있는 `print`를 하지 않고 `다음(next)`으로 넘어간 것을 확인할 수 있습니다. 이걸 통해서 조건에 따라 그 아래 내용을 실행하지 않고 다음번 반복으로 넘기는 것이 가능합니다.

[N2H4][402]의 사용예시에는 `next`를 사용하지 않고 `while`을 사용했는데, 크롤링 특성상 요청이 일부 실패도 할 수 있기 때문에 추가적인 시도를 하기 위해서 사용했습니다. 데이터를 전부 가져오는 것이 많이 중요하지 않다면 `next`를 사용하는 것이 더 간편하고 빠르게 작성하는 방법이 될 것 같습니다.

지금 예시를 눈으로 보여드리기 위해 `for`문 안을 `print`로 계속 채우고 있는데, `print`의 위치에 수행하고자 하는 함수를 작성하시면 됩니다.

```{r}
X<-as.data.frame(matrix(1:64, ncol=4, dimnames=list(seq(1:16), c("a", "b", "c", "d"))))

X$a[c(1,3,10)]<-0


for (i in 1:nrow(X)){
  if (X$a[i]==0) {
      X$e[i]<-(-999) 
    } else {
      X$e[i]<-X$b[i]/X$c[i]
    }
}
X
```

`ifelse` 함수에서 소개했던 질문쪽의 `for`로 작성된 코드입니다. `for`로 작성하는 것이 사실 생각하기 쉬운 방법이라고 생각합니다. 저는 심지어 처음에는 `for`로 작성하라고 권장합니다. 문제를 직접 겪고, 그 문제를 해결하는 방법을 찾으려할 때 그 방법이 더 몸에 남는 것 같습니다.

아래 `apply`를 하기 전에 `for`와 `ifelse`가 얼마나 다른지 한 번 비교해 보겠습니다.

```{r}
library(ggplot2)
library(dplyr)
library(tidyr)

times<-c(100,1000,10000,30000,50000,100000)
tData<-c()
for(tm in times){

  X<-as.data.frame(matrix(1:tm, ncol=4, dimnames=list(seq(1:(tm/4)), c("a", "b", "c", "d"))))
  
  X$a[c(1,3,10)]<-0
  
  forTime<-system.time(
    for (i in 1:nrow(X)){
      if (X$a[i]==0) {
          X$e[i]<-(-999) 
        } else {
          X$e[i]<-X$b[i]/X$c[i]
        }
    }
  )
  ifelseTime<-system.time(X$e <- ifelse(X$a == 0, -999, X$b/X$c))
  
  forTime<-cbind(data.frame(tm,cate="forTime"),t(as.matrix(forTime)))
  ifelseTime<-cbind(data.frame(tm,cate="ifelseTime"),t(as.matrix(ifelseTime)))
  tData<-rbind(tData,forTime,ifelseTime)
  
}

tData<-tData %>% select(tm:elapsed) %>% gather(tm,cate)
names(tData)<-c("iter","cate","timeName","time")
ggplot(tData,aes(x=iter,y=time,fill=cate,color=cate)) + geom_point(stat="identity")

tm<-1000000
X<-as.data.frame(matrix(1:tm, ncol=4, dimnames=list(seq(1:(tm/4)), c("a", "b", "c", "d"))))
ifelseTime<-system.time(X$e <- ifelse(X$a == 0, -999, X$b/X$c))
ifelseTime

```

이렇게 `for`를 사용하지 않고 다른 방법을 사용하는 것으로 벡터연산이 있습니다. 이름이 중요하진 않으니 R이 감당할 수 있는 수준의 데이터를 `apply`를 통해서 다루는 법을 알아보겠습니다.

## apply류의 함수들 {#introduce-apply}

### apply

`apply` 함수에 대해서 알아보겠습니다. `apply`는 행이나 열 방향의 데이터를 한 번에 계산하는데 사용합니다. 
```{r}
set.seed(1)
( myMat <- matrix(round(rnorm(16,10),2),4,4) )
```

위의 `mymat`에서 각 열의 평균을 구하고 싶으면 이렇게 하면 됩니다.
```{r}
mean(myMat[,1])
mean(myMat[,2])
mean(myMat[,3])
mean(myMat[,4])
```

우리는 `for`를 배웠으니 좀 고쳐 봅시다.
```{r}
for(i in 1:4){
  mean(myMat[,i])
}
```

이게 또 데이터가 따로따로라 `c`도 해줘야 하는 군요.
```{r}
myMean <- c(
  mean(myMat[,1]),
  mean(myMat[,2]),
  mean(myMat[,3]),
  mean(myMat[,4])
)
myMean
```

`for`를 사용하면 이렇게 됩니다.

```{r}
myMean <- c()
for(i in 1:4){
  myMean<-c(myMean,mean(myMat[,i]))
}
myMean
```

여기서 함수화도 많이 진행하는 것 같더군요.
```{r}
myLoop <- function(somemat) {
  myMean <- c()
  for(i in 1:ncol(somemat)){
    myMean<-c(myMean,mean(myMat[,i]))
  }
  return(myMean)
}

myLoop(myMat)
```

근데 이제 열방향 mean 함수를 만드는게 끝났네요. 행방향을 진행하려면 똑같은걸 더 만들어야 합니다. 한 함수에 합쳐서 옵션으로 줘도 좋을 것 같군요. 한번 만들어 보세요.

하지만 `apply`는 이 걸 한줄에 할 수 있게 해줍니다.
```{r}
apply(myMat, 2, mean)
```

위에 결과와 비교해 보세요. 위에서 사용한 `identical` 함수로 두 결과를 비교해 보겠습니다.
```{r}
identical(myLoop(myMat),apply(myMat, 2, mean))
```

`?apply`를 통해 중간의 숫자가 어떤 의미를 가지는지 확인해 보세요. 1은 같은 행끼리의 계산을, 2는 같은 열끼리의 계산을 의미합니다. `apply`는 3가지 옵션을 가지는데, 첫 번째는 데이터, 두 번째는 계산의 방향, 세 번째는 계산에 사용할 함수입니다. 함수부분은 다양한 함수를 사용할 수 있습니다.
```{r}
apply(mymat,2,class)
apply(mymat,2,sum) 
apply(mymat,2,quantile) 
```

자주 사용하는 평균이나 합 같은 경우는 함수로도 구현되어 있습니다. `rowMeans`, `colMeans`, `rowSums`, `colSums`가 그것 입니다. 각각 `apply`로 어떻게 하면 되는지 생각해 보세요.

`apply`에 적용하는 함수 안에 데이터만 들어가는 함수 이외에 다른 옵션을 지정해야 할 수 있습니다. `apply`는 `,`를 이용해서 다음 옵션으로 사용하는 함수 안의 옵션을 작성할 수 있습니다.
```{r}
myMat[1,4]<-NA
apply(myMat,2,sum)
apply(myMat,2,sum, na.rm = TRUE)
```

`apply`에서 계산에 사용할 함수는 사용자가 만들어서 진행할 수도 있고, 임시로 만들 수도 있습니다.
```{r}
naSum <- function(x){
  return(sum(x,na.rm = TRUE))
}

apply(myMat,2,naSum)
apply(myMat,2,function(x) sum(x,na.rm = TRUE))

```

만들어야 할 함수가 복잡하지 않으면 저는 임시로 작성하는 방법을 사용하는 편입니다.

### *apply {#applys}

`apply`는 `lapply`, `tapply`, `sapply`, `mapply` 등의 `apply-family`를 가지고 있습니다. 

우선 `lapply`부터 살펴보겠습니다. 앞에 `l`이 붙으면서 `list` 자료형에 대해 `apply`의 역할을 수행하는 함수라는 의미가 붙었습니다. 결과도 `list`로 나옵니다.
```{r}
(listData <- list(a = 1, b = 1:3, c = 10:100) )
lapply(listData, length) 
lapply(listData, sum)
```

`list` 자료형은 사용하시면서 느끼시겠지만 다른 곳에 사용하기 불편한 점이 있습니다. 그래서 다시 `list`를 푸는 방법으로 `unlist`를 사용하는데요. `?unlist`를 입력해서 내용을 확인해보세요.

```{r}
(listData <- list(a = 1, b = 1:3, c = 10:100) )
unlist(lapply(listData, length))
unlist(lapply(listData, sum))
```

그런데 입력을 `list`로 받는 것은 어쩔수 없다고 쳐도, 결과물은 위처럼 `vector`로 받는 것이 편한 경우가 많습니다. `unlist(lapply(데이터,함수))`는 `sapply`와 같은 동작을 합니다.
```{r}
(listData <- list(a = 1, b = 1:3, c = 10:100) )
sapply(listData, length)
sapply(listData, sum)

```

이외에도 `list안에 list`까지 계산하는 `rapply`, 지정한 이름으로 실행할 수 있는 `tapply` 등이 있습니다만, 거의 `apply`나 `sapply`만 사용한 것 같습니다.

더 궁금하신 사항은 [여기][404]를 참고해 주세요.

[401]: https://github.com/forkonlp/N2H4/blob/master/R/getContent.R
[402]: https://github.com/forkonlp/N2H4/wiki/%EC%82%AC%EC%9A%A9-%EC%98%88%EC%8B%9C
[403]: https://www.facebook.com/groups/krstudy/permalink/767170710123870/
[404]: https://nsaunders.wordpress.com/2010/08/20/a-brief-introduction-to-apply-in-r/